臺灣士林地方法院民事判決　　　　　　　 95年度訴字第764號
原　　　告　癸○○
　　　　　　　　　　　之1
訴訟代理人　陳德文律師
被　　　告　壬○○
訴訟代理人　張仁龍律師
被　　　告　庚○○
　　　　　　辛○○
　　　　　　丁○○○
　　　　　　　　　　　下一層
　　　　　　甲○○
　　　　　　丙○○
　　　　 　 乙○○
　　　　　　戊○○
　　　　　　己○○
上列當事人間請求返還土地等事件，本院於民國96年9 月3 日言
詞辯論終結，判決如下：
    主      文
被告應將門牌號碼台北市○○區○○路六十四號建物，如附圖斜
線部分所示其中占用台北市○○區○○段三小段一九六地號土地
部分拆除（面積五十點一平方公尺），並將該土地返還予原告及
其他共有人。
訴訟費用新台幣捌萬零肆佰玖拾貳元由被告連帶負擔。
本判決於原告以新台幣貳佰拾陸萬元為被告供擔保後，得假執
行；但被告如以新台幣柒佰零柒萬伍仟柒佰貳拾元為原告預供
擔保，得免為假執行。
    事實及理由
一、被告庚○○、辛○○、丁○○○、甲○○、丙○○、乙○○
    戊○○、己○○經合法通知，未於言詞辯論期日到場，核無
    民事訴訟法第386 條各款所列情形，爰依原告之聲請，由其
    一造辯論而為判決。
二、原告起訴主張：原告為坐落台北市○○區○○段3 小段196
    地號土地之共有人，又被告等人公同共有之台北市○○區○○路64號建物，經測量占用前開土地50.1平方公尺，且屬無
    權占有，爰依民法第767 條之規定，請求被告拆除系爭建物
    ，並將坐落之土地返還予原告及其他共有人等語。並聲明：
    (一)被告應將門牌號碼台北市○○區○○路64號建物，如附圖
    所示占用台北市○○區○○段3 小段196 地號土地部分拆除
    （面積50.1平方公尺），並將該土地返還予原告及其他共有
    人。(二)願供擔保，請准宣告假執行。
三、被告庚○○、辛○○、丁○○○、甲○○、丙○○、乙○○
    戊○○、己○○等均未於言詞辯論期日到場，亦未提出書狀
    作何聲明或陳述。被告壬○○則以：(一)系爭建物係坐落於訴
    外人陳全分管之土地上，因被告曾祖輩之先人與陳全同
    住於系爭建物，故並未辦理地上權或其他權利登記。又系爭
    建物因另占用訴外人陳玉釵所分管之土地，故陳玉釵曾於民
    國37年12月1 日就其應有部分設定權利範圍3 毛8 糸之地上
    權予系爭建物之原所有權人陳萬春，由此亦可證明系爭土地
    之共有人間確有分管協議存在。(二)訴外人陳全生前即表示
    願將系爭土地之應有部分贈與被告，並將「共有人書狀保持
    證」交付被告保管，且系爭土地之地價稅亦均由被告繳納，
    另陽明山管理局曾以「都市土地移轉限期辦理登記通知書」
    通知被告為所有權移轉登記，顯見被告確為陳全所分管土
    地之管理人，並非無權占有等語，資為抗辯。並聲明：(一)原
    告之訴及假執行之聲請均駁回。(二)如受不利判決，願供擔保
    ，請准宣告免為假執行。
四、兩造不爭執之事實：
  (一)原告為系爭台北市○○區○○段3 小段196 地號土地之共有
    人之一。
  (二)系爭台北市○○區○○路64號建物原為訴外人陳萬春所有，
    嗣陳萬春死亡後，由其繼承人即被告等人公同共有。上開房
    屋經測量占用系爭土地50.1平方公尺，占用範圍及位置如士
    林地政事務所96年6 月4 日複丈成果圖所示。
  (三)訴外人陳全為系爭土地之共有人之一，應有部分為12/72
    。
  (四)訴外人即共有人之一陳玉釵曾於37年12月1 日設定權利範圍
    3 毛8 糸之地上權予陳萬春，存續期間為37年12月1 日至42
    年12月1日。
  (五)陳全就系爭土地應繳納之地價稅單，目前係由被告壬○○
    持有。
五、本件經依民事訴訟法第271 條之1 準用同法第270 條之1第1
    項第3 款規定，整理並協議簡化爭點後，兩造同意協議簡化
    後之爭點為：(一)系爭土地共有人間有無分管契約存在？系爭
    房屋是否位於共有人陳全所分管之範圍？(二)被告壬○○是
    否繼受共有人陳全分管系爭土地之權利？（本院卷二第13
    頁）茲就上開爭點，析述本院得心證之理由如下：
  (一)按共有物之分管契約，固不以共有人明示之意思表示為限，
    共有人默示之意思表示，亦包括在內，惟所謂默示之意思表
    示，係指依共有人之舉動或其他情事，足以間接推知其效果
    意思者而言（最高法院87年度台上字第1359號判決意旨參照
    ）。經查：本件被告辯稱系爭土地共有人間有分管契約存在
    ，且系爭房屋係位於共有人陳全所分管之範圍等情，雖據
    其提出訴外人陳玉釵設定地上權予訴外人陳萬春之土地登記
    簿影本1 件為證（本院卷一第29頁），並以上開地上權僅以
    共有人之一陳玉釵為設定義務人，顯見系爭土地之共有人間
    有分管協議存在，陳玉釵方能就其管理使用之部分設定地上
    權予陳萬春等語，為其論據，然依上開土地登記簿之記載，
    僅可知訴外人陳玉釵為系爭土地之共有人之一，且曾於37年
    間，就系爭土地設定權利範圍「本號土地內3 毛8 糸」之地
    上權予陳萬春，存續期間自37年12月1 日至42年12月1 日，
    至上開地上權之設定為何僅以陳玉釵為設定義務人，及陳玉
    釵是否已取得全體共有人之同意而分管部分土地，單憑上開
    登記內容，實無從遽予推論，且本院依職權函調上開地上權
    設定資料，亦經台北市士林地政事務所函覆相關資料已逾檔
    案保存期限而銷毀，有該所96年1 月16日北市士地三字第
    09630080300 號函在卷可參（本院卷一第141 頁），被告復
    未能提出其他證據證明陳玉釵係本於全體共有人間之分管契
    約，而將其分管之土地設定地上權予陳萬春，自不能僅以前
    述地上權之登記，斷定系爭土地之共有人間有分管契約存在
    。另被告所提出之陽明山管理局通知書（本院卷一第147 頁
    ），觀其內容乃通知被告就訴外人陳全就系爭土地之應有
    部分於3 個月內聲請登記，與系爭土地之共有人間有無分管
    契約存在，並無任何關連，被告以此作為分管契約存在之證
    明，顯無可取。至被告辯稱系爭建物已興建長達57年，期間
    均無共有人提出異議等情，縱認屬實，然僅此單純未表示反
    對之沈默，實不足以推知各共有人均有默示同意分管契約之
    效果意思，故其據此主張系爭土地之共有人間有分管契約存
    在，亦不足採。綜上所述，被告所提證據均無法證明有分管
    契約存在，則其辯稱系爭房屋係占用訴外人陳全所分管之
    土地，且其繼受陳全分管系爭土地之權利，故為有權占有
    云云，自無可採。
  (二)被告既無法證明系爭土地之共有人間有分管契約存在，且系
    爭房屋係坐落於訴外人陳全所分管之土地，則有關「被告
    壬○○是否繼受陳全分管系爭土地之權利」此一爭點，即
    無再予論究之必要，附此說明。
六、按所有人對於無權占有或侵奪其所有物者，得請求返還之；
    對於妨害其所有權者，得請求除去之，民法第767 條前段、
    中段分別定有明文。查本件被告公同共有之系爭建物，無權
    占用系爭土地之事實，業經認定如前，則原告依上開規定，
    請求被告將門牌號碼台北市○○區○○路64號建物，如附圖
    所示占用台北市○○區○○段3 小段196 地號土地部分拆除
    （面積50.1平方公尺），並將該土地返還予原告及其他共有
    人，自有理由，應予准許。
七、兩造均陳明願供擔保，分別聲請宣告假執行及免為假執行，
    經核均無不合，爰各酌定相當擔保金額，併准許之。
八、本件判決基礎已臻明確，兩造其餘攻防方法及訴訟資料經本
    院斟酌後，核與判決結果不生影響，故不再一一論述；另原
    告聲請傳訊系爭土地之其他共有人，以證明各共有人對被告
    占有系爭土地，並非從無異議部分，經核亦無調查之必要，
    併此敘明。
九、本件訴訟費用額確定為80,492元（裁判費71,092元、公示送
    達登報費800 元、測量費8,600 元），並應由被告連帶負擔
    ，爰併諭知如主文第2 項所示。
十、據上論結，原告之訴為有理由，依民事訴訟法第385 條第1
    項前段、第85條第2 項、第87條第1 項、第390 條第2 項、
    第392 條第2項，判決如主文。
中　　華　　民　　國　　96　　年　　9 　　月　　21　　日
                  民事第一庭  法  官  馬傲霜
以上正本證明與原本無異。
如對本判決上訴須於判決送達後20日內向本院提出上訴狀。
中　　華　　民　　國　　96　　年　　9　　 月　　27　　日
                              書記官  許秋莉
